臺灣高等法院刑事判決　　　　　　　　　　　　　九十三年度上易字第一０二四號
　　上　訴　人　臺灣基隆地方法院檢察署檢察官
　　被　　　告　乙○○
　　　　　　　　戊○○
　　　　　　　　己○○
　　右　一　人
　　選任辯護人　薛銘鴻　律師
　　　　　　　　林麗芬　律師
右上訴人因被告詐欺案件，不服臺灣基隆地方法院九十三年度易字第四四號，中華民
國九十三年四月十五日第一審判決（起訴案號：臺灣基隆地方法院檢察署九十二年度
偵字第二二四四號），提起上訴，本院判決如左：
    主  文
原判決撤銷。
乙○○、戊○○、己○○共同意圖為自己不法之所有，以詐術使人將本人之物交付；
乙○○、戊○○各處有期徒刑肆月；己○○處有期徒刑參月；如易科罰金，均以參佰
元折算壹日。
    事  實
一、乙○○前曾以「忠誠工程行李麗娟」之名義，和戊○○合夥，共同於民國（下同
    ）九十年八月八日，與泰有營造股份有限公司（下稱泰有營造公司）訂立契約，
    轉承包該公司所承攬交通部公路局第一區養護工程處「台二線澳底外環道新建工
    程」中之挖土、回填工程；嗣因「台二線澳底外環道新建工程」用地尚未徵收取
    得，致工程自發包後已逾三年無法施工，經交通部公路總局第一區工程處於九十
    年十月二十五日召開「台二線澳底外環道新建工程」是否續辦協商會議，經協商
    雙方同意終止合約在案。乙○○、戊○○與泰有營造公司工地主任己○○（原名
    藍聰榮），均明知泰有營造公司承包之「台二線澳底外環道新建工程」巳於九十
    年十月二十五日終止合約，不再興建，竟意圖為自己不法之所有，基於共同之犯
    意聯絡，隱瞞該工程業已停工之事實，而推由乙○○、戊○○於九十年十二月二
    十四日向丙○○佯稱：原合夥人退出，須資金週轉等語；並邀同己○○為見證人
    以資取信，使丙○○陷於錯誤，而與乙○○訂立工程切結書，同意參與合夥施作
    工程，並簽發如附表編號一至五所示ＱＦ0000000號、ＱＦ000000
    0號、ＱＦ0000000號、ＱＦ0000000號、ＱＦ0000000號
    支票五紙，旋又於九十年十二月二十六日追加簽發如附表編號六所示ＱＦ000
    0000號支票一紙，共新台幣（下同）二百五十萬元交付乙○○、戊○○，以
    為資金之提供，專款專用於機械施作合約書。乙○○等人得手後，己○○向戊○○取得附表編號一、六所示票號ＱＦ0000000（金額十萬元）、票號ＱＦ
    0000000（金額五十萬元）支票二紙，未依原先約定之指定用途專款專用
    於機械施作合約書，而將之存入瑞芳農會其個人之帳戶提出交換兌現，再分次提
    領挪用；戊○○則將附表編號二所示票號ＱＦ0000000號、金額五十萬元
    之支票一紙，交付第三人李芬瑩提出交換使用。其後丙○○得知「台二線澳底外
    環道新建工程」停工之事，屢次催討，戊○○、乙○○均避不見面，丙○○始知
    受騙。
二、案經告訴人丙○○訴請臺灣基隆地方法院檢察署檢察官偵查起訴。
    理  由
一、被告戊○○經本院合法傳喚，無正當理由未於最後言詞辯論期日到庭；據其在原
    審及本院準備程序中供述，其與告乙○○、己○○均矢口否認有何詐欺取財之犯
    行，被告乙○○及戊○○辯稱：因原先出資之甲○○及丁○○退出，伊二人才找
    丙○○加入出資二百五十萬元（含提供予泰有營造有限公司之保證金五十萬元）
    ，其中一百十萬元還給原出資者甲○○及丁○○，餘一百四十萬元係運用於工地
    所需之資金，被告乙○○為此曾簽發一百四十萬元之本票，交予丙○○以供為擔
    保，嗣因工地停工，伊二人業將丙○○簽立之一百萬元本票還給丙○○，另四十
    萬元支票係交予甲○○，暫無法取回，另已兌現之一百十萬元業已清償甲○○及
    丁○○，伊二人因工地停工而週轉不靈，致暫無法清償該部分債務，惟被告戊○○業已另簽立一百十萬元之本票予丙○○，伊二人並無不法所有之意圖，亦無詐
    欺之故意云云。被告己○○則辯稱：丙○○為轉承包泰有營造公司標得之「台二
    線澳底外環道新建工程」，其適為該工地之工地主任，故而丙○○要求其擔任被
    告乙○○、戊○○與丙○○間訂立關於上開工程合夥施作及資金支付之工程切結
    書見證人，其雖參與泰有營造公司與上開工程業主交通部公路局間於九十年十月
    二十五日之協商會議，該會議結論雖係泰有營造公司與交通部公路局雙方同意上
    開工程依工程合約第十九條第一項及第二十條規定終止合約，然泰有營造公司於
    該次會議後，仍繼續爭取興建施工，迄九十一年二月，泰有營造公司通知工地合
    約正式終止，始撤出工地，其並無詐欺故意等語。惟查：
  (一)被告乙○○以「忠誠工程行李麗娟（乙○○之配偶）」之名義，與被告戊○○合
    夥，共同於九十年八月八日與泰有營造公司訂立契約，轉包泰有營造公司所承攬
    交通部公路局第一區工程處「台二線澳底外環道新建工程」中之挖土、回填工程
    等情，業據被告三人供承在卷，並有泰有營造有限公司與忠誠工程行、戊○○間
    所訂工程合約影本一份在卷可稽（見他字第一二二號卷第九十六頁至第一０六頁
    ）。
  (二)「台二線澳底外環道新建工程」經交通部公路局第一區工程處開會協商後終止契
    約之時間：
    1.證人即交通部公路總局第一區工程處課長汪激、段長顏豐政於檢察官偵查中均
      到庭具結證稱：（問：何時通知「台二線澳底外環道新建工程」停工？）九十
      年十月間通知開會，因為該工程八十七年六月三十日發包，已三年無法施工，
      要與他們（得標之泰有營造公司）終止合約；（問：當天開會己○○有無在現
      場？）有的云云（見他字第一二二號偵查卷第四九頁反面至第五十頁）。
    2.交通部公路總局第一區工程處課長汪激確實曾於九十年十月二十五日主持召開
      「台二線澳底外環道新建工程」是否續辦協商會議，該會議由公路局第一區○○○段長顏豐政、公路局第一區工程處景美工務段廖志祥、吳瑞鵬，及泰有營
      造公司盧國萬、己○○（即本案被告己○○）代表參加，經協商結論：本工
      程因用地尚未徵收取得，致工程自八十七年六月三十日發包迄今已逾三年無法
      施工，經甲、乙雙方研討同意按工程合約第十九條第一項及第二十條規定終止
      合約；本案終止合約補償方式，按工程合約第十九條第一項規定辦理云云，
      亦有「是否續辦協商會議」紀錄一份在卷可查（見他字第一二二號偵查卷第十
      九頁）。
    3.則交通部公路總局第一區工程處負責之「台二線澳底外環道新建工程」，於九
      十年十月二十五日召開「台二線澳底外環道新建工程」是否續辦協商會議後，
      已決定終止合約（不再施工），自可認定。
  (三)前述工程於召開「是否續辦協商會議」決定終止合約後是否確定：
    1.交通部公路總局第一區養護工程處九十二年五月九日一工工字第０九二０００
      七八一八號函已詳確敘明：「本工程係因經費保留多年仍無法施工，經本處於
      九十年十月二十五日召開是否續辦協商會議，經研商後甲乙雙方同意按照合約
      規定終止合約」云云；有該處一工工字第０九二０００七八一八號函及所附是
      否續辦之協商會議紀錄一份在卷可憑（見他字第一二二號卷第十八頁、第十九
      頁）。參諸泰有營造公司亦於九十年十一月十三日以（九０）泰有台二線字第
      ０一七號函敘明：「一依據九十年十月二十五日貴我雙方協調會議辦理。...
      三針對前次所召開之協調會議，本公司迫於無奈及實際狀況『同意終止合約』
      ，但工程無法順利進行之主因，非歸責本公司，依照合約第十九條第一項對本
      公司所造成損失按合約精神『應由貴局全數賠償』以保障本公司之權益」等語
      （見他字第一二二號偵查卷第八十六頁、第八十七頁）。顯見本件經交通部公
      路總局第一區養護工程處於九十年十月二十五日召開是否續辦協商會議，經研
      商後，業主、承攬公司雙方代表已同意按照合約規定終止合約；泰有營造公司
      更又於九十年十一月十三日以（九０）泰有台二線字第０一七號函表示「同意
      終止合約」，並無任何不明確之情事。
    2.證人汪激、顏豐政於檢察官偵查中雖曾供稱：九十一年二月都還有再開會云云
      ；然後續之開會是在「處理善後」，亦據該二位證人在同一庭訊中陳述甚詳（
      見他字第一二二號偵查卷第四九頁反面至第五十頁）。即被告己○○於該次檢
      察官偵查中亦坦承：（十月份之後）正式開會並沒有等語（見同上筆錄）。則
      本件「台二線澳底外環道新建工程」，於九十年十月二十五日召開「台二線澳
      底外環道新建工程」是否續辦協商會議，決定終止合約後，即未再正式開會，
      僅作後續之「處理善後」，該工程應予停工並無不明確之情事，自係灼然可見
      。
    3.證人即泰有營造公司主任技師廖德明於原法院審理時雖到庭證稱：交通部公路
      總局於九十年十月通知泰有營造公司開工，泰有營造公司方依通知於九十年十
      月十三日申報開工，不料交通部公路總局又以電話臨時通知九十年十月號二十
      五日召開會議，參加開會的人回公司報稱交通部公路總局有意將工程結束，但
      是因為公司有收到報開工的函文，所以對於交通部公路總局要結束該工程之情
      形有些不解云云（見原審卷第八十八頁至第九十五頁）。卷附交通部公路局第
      一區工程處景美工務段九十年八月三十日（九０）一工景字第九０六二三九五
      號函亦記載：「貴公司承攬『台二線澳底外環道新建工程』水土保持計畫公路
      局已同意辦理，請依合約規定辦理開工前準備相關事宜，以利工進」；同單位
      九十年十月九日（九０）一工景字第九０六二七四一號函記載：「檢送『台二
      線澳底外環道新建工程』開工前協調會議紀錄乙份，請各單位依結論辦理」等
      語（見他字第一二二號偵查卷第七十九頁至八十二頁）。交通部公路局第一區
      工程處九十年十月十九日（九０）一工工字第九０二００五七號函則記載：「
      『台二線澳底外環道新建工程』承包商泰有營造公司函於九十年十月十三日開
      工，請儘速陳報開工報告」云云（見他字第一二二號偵查卷第八十四頁）。然
      此等情事均係於九十年十月二十五日所發生；本件在九十年十月二十五日召開
      「台二線澳底外環道新建工程」是否續辦協商會議後，既已決定終止合約不再
      施工；此後即無此等是否開工尚不明確之狀況。
    4.證人廖德明於原法院審理另又證稱：於事後就發文向交通部公路總局表達要繼
      續施作，交通部公路總局亦函文請工務段瞭解原因，一直到九十一年二月份時
      才確定該工程不再施作，同時通知工地主任撤離工地云云（見原審卷第八十八
      頁至第九十五頁）。被告提出為證之泰有營造公司九十年十一月十三日（九０
      ）泰有台二線字第０一七號函略以：「... 就該工程本公司重申立場，既已投
      入該工程，已有詳盡之計劃，部分機具、材料業已調用及採購，仍願繼續完成
      本案，請交通部公路總局對其屬於路權因素儘速協助排除，以利工進」；九十
      年十二月十七日（九十）泰有台二線字第０一九號函略以：「... 針對公路第
      一公程處主動召開之協調會議，本公司迫於無奈擬同意終止合約，然仍重申泰
      有營造公司願繼續完成該工程之立場」云云（見他字第一二二號偵查卷第八六
      頁至八七頁，八八頁）。交通部公路局第一區養護工程處九十年十一月二十三
      日（九０）一工工字第九０三二０七九號函亦略以：「本工程因辦理都市計劃
      及用地徵收手續延宕已久，故擬以終止合約辦理，惟泰有營造公司重申繼續承
      包之意願，本案請景美工務段查明詳敘意見報處核辦」等語（見偵字第二二四
      四號偵查卷第十七頁）。然查，本件經交通部公路總局第一區養護工程處於九
      十年十月二十五日召開是否續辦協商會議，經研商後，業主、承攬公司雙方代
      表已同意按照合約規定終止合約；泰有營造公司更又於九十年十一月十三日以
      （九０）泰有台二線字第０一七號函亦表示「同意終止合約」，已如前述；則
      泰有營造公司與交通部公路局第一區養護工程處間，有關「台二線澳底外環道
      新建工程」之合約已然終止，自屬甚為明確。此後，泰有營造公司重申繼續承
      包之意願，僅係其個人意見之表達；交通部公路局第一區養護工程處於接獲請
      求後，函請景美工務段查明詳敘意見報處核辦，亦僅屬一般之公文處理程序；
      在前揭「終止合約」之意思表示未經交通部公路局第一區養護工程處變更、撤
      銷之前，「台二線澳底外環道新建工程」必須停工，乃屬確定之事實，並無任
      何爭議存在。證人廖德明前開供證：一直到九十一年二月份時才確定該工程不
      再施作乙節；核與交通部公路總局第一區養護工程處九十年十月二十五日召開
      是否續辦協商會議紀錄，及泰有營造公司九十年十一月十三日（九０）泰有台
      二線字第０一七號函文所載內容不符，自無足採。
    5.至於，證人泰有營造公司主任技師廖德明於檢察官偵查中所提出之「九十一年
      二月十九日『台二線澳底外環道新建工程』終止合約，依合約規定補償承包商
      協商會議紀錄」（見他字第一二二號卷第六十三頁）；觀諸其會議名稱及協商
      內容，均可得見該項會議係在本件工程早經確定終止後，為解決業主、承包商
      雙方間之補償事宜所召開；並不足以證明本件之「台二線澳底外環道新建工程
      」係迄至九十一年二月十九日方始確定不再施作，附此敘明。
  (四)被告均知悉「台二線澳底外環道新建工程」停工情事：
    1.被告己○○曾參加九十年十月二十五日召開之「台二線澳底外環道新建工程」
      是否續辦協商會議，並同意雙方終止合約，已如前述；則渠自九十年十月二十
      五日起，應已知悉本案「台二線澳底外環道新建工程」必須停工之情事。
    2.被告乙○○於檢察官偵查亦供稱：（問：何時知道要停工？）跟丙○○轉包時
      ，就有聽到；... （問：己○○有無跟你說工程不做？）他曾跟我說工地可能
      不做，外面的人也這麼說；... 我是九十年十一月時聽外面人說公司工程還不
      能作，要停工云云（見他字第一二二號偵查卷第六十九頁背面，偵字卷第六十
      六頁）。況且，被告乙○○、戊○○湊集鉅資轉包泰有營造公司向交通部公路
      總局第一區養護工程處承攬之土方工程，長期間未能進行施作，豈有不隨時注
      意該工程動向之理。被告三人於九十年十二月二十四日與告訴人訂立本件工程
      切結書之時，應已知悉「台二線澳底外環道新建工程」必須停工之情事，同可
      認定。
  (五)被告等施用詐術使告訴人陷於錯誤而簽發本件支票：
    1.被告乙○○自己為立書人，邀同被告戊○○為保證人，被告己○○為見證人，
      於九十年十二月二十四日訂立工程切結書，約定「... 本道路合夥施作及資金
      支付支出相對人... 丙○○提供給甲方（乙○○）資金二百五十萬元整給甲方
      收受作為本標台二線澳底外環道新建工程專款專用含機械施作合約書，乙方（
      瑋駿公司）開立台北國際商業銀行支票票號：ＱＦ0000000、ＱＦ00
      00000、ＱＦ0000000、ＱＦ0000000、ＱＦ000000
      0（九十年十二月二十六日追加ＱＦ0000000）... 甲方保證於九十一
      年元月十日前簽換合約完成手續」云云。被告乙○○、戊○○旋又於翌（二十
      五）日書具重機械施工工程切結書，承諾「如工程有所延誤，有關資金提供之
      期票部分，乙○○、戊○○不得任意將支票兌現」等語；有工程切結書、重機
      械施工工程切結書影本各一紙及附表所示支票影本六紙在卷可證（見他字第一
      二二號偵查卷第二十八頁至第三十一頁）。
    2.被告三人於九十年十二月二十四日與告訴人訂立本件工程切結書之時，既已知
      悉「台二線澳底外環道新建工程」必須停工之情事，自無與告訴人合夥共同施
      作「台二線澳底外環道新建工程」中之挖土、回填工程之可能，亦無「專款專
      用機械施作」之可言。乃渠等竟仍以此為由，使告訴人簽發如附表所示之支票
      ；則渠等推由被告乙○○邀同告訴人入股合夥，應屬詐術之施用，應可認定。
  (六)詐欺取得支票之處置：
    1.被告乙○○於檢察官偵查中供證：（支票）是戊○○拿走云云（見他字第一二
      二號偵查卷第五十頁反面）。
    2.被告己○○向戊○○取得附表編號一、六所示票號ＱＦ0000000（金額
      十萬元）、票號ＱＦ0000000（金額五十萬元）支票二紙，已將之存入
      瑞芳農會其個人之帳戶提出交換兌現，再分次提領挪用，有之該等支票影本附
      在九十二年度他字第一二二號偵查卷第三十四頁、第三十六頁可查；被告戊○○則將附表編號二所示票號ＱＦ0000000號、金額五十萬元之支票一紙
      ，交付第三人李芬瑩提出交換兌現，則有之該支票影本附在九十二年度他字第
      一二二號偵查卷第三十五頁可證。
    3.附表編號三所示票號ＱＦ0000000號，金額四十萬元之支票一紙，由持
      票人甲○○於九十一年四月一日、二十三日提示，遭存不足為由退票等情，已
      據證人甲○○在原審供證在卷。另附表編號四票號ＱＦ0000000號、附
      表編號五票號ＱＦ0000000號之支票二張，係於案發後由被告返還告訴
      人丙○○，則據告訴人丙○○陳明在卷（見他字卷第十二頁）。
  (七)被告等有不法所得之意圖：
    1.被告乙○○於檢察官偵查中另供稱：（工程）只有開工儀式，未動工云云（建
      他字第一二二號卷第七十一頁）。證人甲○○在原審亦供證：有，一天，就是
      去開工而已等語（見原審卷第一００頁）。被告等既尚未實際從事挖土、回填
      工程之施作；則渠等可能已然使用於該項工程之金錢應屬有限；何有向原合夥
      人丁○○取得五十萬元，向甲○○取得一百萬元，且已將此鉅額款項用於施工
      而不能返還之可能。
    2.況被告乙○○自己為立書人，邀同被告戊○○為保證人，被告己○○為見證人
      ，於九十年十二月二十四日訂立工程切結書，名確承諾「如工程有所延誤，有
      關資金提供之期票部分，乙○○、戊○○不得任意將支票兌現」云云，已如前
      述。而「台二線澳底外環道新建工程」既已停工，被告等自無將本件支票提示
      兌現之權利。乃被告等竟隱瞞泰有營造公司所承攬「台二線澳底外環道新建工
      程」已然停工之事實，誘使不知情之告訴人訂立工程切結書並簽發支票交付於
      前，又違反工程延宕不得提示兌現支票之約定於後；則被告等在與告訴人訂立
      工程切結書之初，即有不法所得之意圖，亦可認定。
    3.被告乙○○雖提出丁○○具名簽收五十萬元之收據乙紙，以證明其已返還五十
      萬元予丁○○。然被告乙○○並未能證明該收據係「丁○○」所書具，亦未能
      陳報「丁○○」之確實年籍、住所，以供本院傳證，此部分尚難為其有利之認
      定。
    4.證人甲○○於原法院審理時到庭結證稱：泰有營造公司標得之上開工程，原係
      由其與丁○○、被告乙○○及戊○○合作，其出資一百萬元，之後其退出合作
      ，戊○○返還一百萬元給他，其中一張十萬元是支票，五十萬元是現金，另四
      十萬元（即附表編號(三)）之支票，經提示二次均未兌現，現支票仍在他手中云
      云（見原審卷第九十五頁至第一０二頁）。然其所供證：返還六十萬元，其中
      一張十萬元是支票，五十萬元是現金等語；核與被告己○○所供：附表編號一
      、六之支票存入瑞芳農會提出交換兌現後，以現金返還甲○○之情節，已有不
      符。且被告己○○既非契約當事人，本無取得本件之支票權利之餘地；更何況
      本件工程既已延宕，依約定被告等自不得提示兌現支票；乃被告己○○竟仍違
      反約定，或自己挪用支票將之兌現，或利用不知情之甲○○提出交換抵債，以
      減免被告乙○○、戊○○對於債權人之負債，則被告等應有不法所得之意圖，
      仍無庸置疑。證人甲○○於原法院審理中所為供證縱為屬實，亦不足影響本院
      之上開認定。
  (八)被告等所辯各節，均不足採；本件事證明確，被告三人之犯行已堪認定。
二、核被告乙○○、戊○○、己○○所為，均係犯刑法第三百三十九條第一項之詐欺
    取財罪。被告三人間有犯意之聯絡及行為之分擔，皆為共同正犯。
三、原審未及詳查，遽為被告乙○○、戊○○、己○○三人無罪之諭知，尚有未洽。
    公訴人之上訴意旨執以指摘原判決不當，為有理由，應由本院將原判決撤銷改判
    。原審酌被告乙○○、戊○○、己○○三人犯罪之動機係在謀取不法錢財，其等
    詐騙之手段，對被害人丙○○造成之財物損害，及被告等在本院審理中仍飾詞卸
    責未見悔意等一切情狀，分別量處主文所示之刑，並諭知徒刑易科罰金之折算標
    準。
四、被告戊○○經本院合法傳喚，無正當理由未於最後言詞辯論期日到庭，爰不待其
    陳述逕行判決。
據上論斷，應依刑事訴訟法第三百七十一條、第三百六十九條第一項前段、第三百六
十四條、第二百九十九條第一項前段，刑法第二十八條、第三百三十九條第一項、第
四十一條第一項，罰金罰鍰提高標準條例第一條前段、第二條，判決如主文。
本案經檢察官田炳麟到庭執行職務。
中　　　華　　　民　　　國　　九十三　　年　　　十　　　月　　二十八　　日
                              臺灣高等法院刑事第十二庭
                                  審判長法  官  劉 景 星
                                        法  官  陳 志 洋
                                        法  官  陳 博 志
右正本證明與原本無異。
不得上訴。
                                        書記官  陳 嘉 文
中　　　華　　　民　　　國　　九十三　　年　　 十一 　　月　　　一　　　日
中華民國刑法第三百三十九條 (普通詐欺罪)
意圖為自己或第三人不法之所有，以詐術使人將本人或第三人之物交付者，處五年以
下有期徒刑、拘役或科或併科一千元以下罰金。
以前項方法得財產上不法之利益或使第三人得之者，亦同。
前二項之未遂犯罰之。附錄：本案論罪科刑法條全文
附表：
  (一)票號ＱＦ0000000，發票日九十年十二月二十四日，金額十萬元。
  (二)票號ＱＦ0000000，發票日九十年十二月二十四日，金額五十萬元。
  (三)票號ＱＦ0000000，發票日九十一年三月三十日，金額四十萬元。
  (四)票號ＱＦ0000000，發票日九十一年六月三十日，金額五十萬元。
  (五)票號ＱＦ0000000，發票日九十一年十二月三十日，金額五十萬元。
  (六)票號ＱＦ0000000，發票日九十年十二月三十日，金額五十萬元。
